最高法院刑事判決　　　　　　九十六年度台上字第七三○九號
上訴人　台灣高等法院檢察署檢察官
被　告　甲○○
上列上訴人因被告業務過失致人於死案件，不服台灣高等法院中
華民國九十六年七月十三日第二審更審判決 (九十六年度交上更
(一)字第一號，起訴案號：台灣基隆地方法院檢察署九十一年度偵
續一字第一號《原判決誤載為八十九年度偵字第三七三號》），
提起上訴，本院判決如下：
    主  文
上訴駁回。
    理  由
按刑事訴訟法第三百七十七條規定，上訴於第三審法院，非以判
決違背法令為理由，不得為之。是提起第三審上訴，應以原判決
違背法令為理由，係屬法定要件。如果上訴理由書狀並未依據卷
內訴訟資料，具體指摘原判決不適用何種法則或如何適用不當，
或所指摘原判決違法情事，顯與法律規定得為第三審上訴理由之
違法情形，不相適合時，均應認其上訴為違背法律上之程式，予
以駁回。本件檢察官上訴意旨略稱：(一)、本件車禍之塵土及碎片
體積較小，如係被告甲○○駕車穿越雙黃線，亦可能於兩車對撞
後，因被告駕車右轉，致遺留物大部分散落於被告之車道內，故
難憑碎片及塵土之分布，據以認定車禍之撞擊處。本件被害人高
萬發所駕之自用小貨車（下稱小貨車）左側車門較重，下墜位置
較為明確，故應以該車門所在位置，判斷究係何人超越雙黃線。
本件係高萬發之小貨車與被告之營業大客車（下稱大客車）直接
相撞，被告於二車相撞後再行右轉，此由小貨車之車損情況及被
告之停車位置可以確認。本件設若係高萬發超越雙黃線，則其左
側車門應掉落在被告車道內，應非掉落在雙黃線上，然而高萬發
之小貨車車門卻掉落在雙黃線上，可見撞擊點應非在被告之車道
內，而係在高萬發之車道內。原判決僅依據塵土及散落物位置，
判斷撞擊處在被告之車道內，對於車門掉落處未置一詞，有調查
未盡及理由矛盾之違法。(二)、依台灣省台北縣區車輛行車事故鑑
定委員會製作之「修正現場圖」所示被告煞車痕起點，係位於「
刮擦痕」中間之下方，惟兩車係直行相撞，嗣後並繼續前行，其
等之相撞處必位於被告煞車痕起點與高萬發小貨車肇事後之位置
中間，高萬發之小貨車不可能後退而產生「刮擦痕」，故該「刮
擦痕」應非高萬發之小貨車所留，而係其他物品所留。原判決認
定該「刮擦痕」為高萬發小貨車所留，有認定事實未依經驗法則
之違法。(三)、高萬發之車道上有一「拖地痕」，此應係兩車相撞
時，高萬發之小貨車前輪橫軸左邊插鞘撞斷後，因前面左右兩輪
無法平行，左前輪傾斜呈煞車狀態，小貨車因而打轉所致，該起
點應係本件車禍之撞擊處，即可推論被告駕車有跨越雙黃線之事
實。原審未察，亦有未盡調查證據能事之違法。(四)、原判決既認
被告駕駛之大客車右前車輪輪胎寬度為二十五公分，右後側兩輪
及左後側兩輪寬度約為五十八公分，兩輪內側間距十五公分，惟
依卷附道路交通事故調查表所載被告之八公尺煞車痕，其間距為
三十公分，則以被告後輪各邊之二個輪胎寬度僅五十八公分，則
二輪輪胎皮間距豈可能達三十公分，該煞車痕顯非被告之大客車
所留。原審未予調查，亦有違法。(五)、原判決以「刮擦痕」認定
係高萬發跨越雙黃線行駛，有所誤認，已見前述。故本件應係被
告跨越雙黃線行駛，因高萬發之小貨車車身較輕，且左側從頭至
尾遭剉開，於擠壓後，依物理運動作用，應順時針轉向，而非逆
時針轉向。原判決認定高萬發之小貨車於相撞後呈逆時針轉向，
亦有違物理運動法則。況高萬發係因小貨車左側遭剉開，而從駕
駛座掉落，並非從駕駛座上向右方掉落。原判決認定事實，顯未
依證據。(六)、由本件事故現場僅有右後單側輪胎之煞車痕可以得
知，被告之大客車煞車系統不正常。原判決認被告所駕駛大客車
之煞車系統，係因拖吊時予以鬆動，致煞車系統總煞車力不足云
云。其採證於法有違，且有調查未盡之違法。(七)、依證人曹珍樹
、蔡林富及高素蘭之證詞，被告應有時間足以應變，以避免車禍
之發生。上開證人究在兩車相距幾公尺時即已注意高萬發有超車
之反應？渠等發現之時間是否與被告相同？此可推論被告所稱相
距十公尺時才發現高萬發超越雙黃線之說詞是否屬實，原審未予
調查，亦有違法云云。
惟查原判決以公訴意旨略以：被告甲○○係天翔遊覽交通股份有
限公司（下稱天翔公司）大客車司機，為從事駕駛業務之人，於
民國八十九年一月二日下午三時二十五分許，駕駛天翔公司所有
ＮＮ─二七九號大客車（即遊覽車），搭載四十五名旅客，沿台
二縣濱海公路從宜蘭縣頭城鎮往基隆方向行駛。被告於車輛行進
中，原應注意車前狀況，隨時採取必要安全措施，而依當時天候
晴，白天有自然光線，路面乾燥無缺陷，無障礙物，視距良好，
又無不能注意情事，竟疏於注意及此，於行經台北縣貢寮鄉台二
縣濱海公路一二○點五公里處時，適高萬發駕駛向友人借得之Ｉ
Ｇ─三○七九號小貨車，由對向車道跨越分向線行駛而來。詎被
告竟疏未採取適當之安全措施，致二車發生撞擊，高萬發因而彈
出車外，造成顱骨破裂合併創傷性血胸，雖經送醫急救，仍傷重
死亡，因認被告涉有刑法第二百七十六條第二項之業務過失致人
於死罪嫌等情。但經審理結果，認為不能證明被告有過失責任，
乃維持第一審諭知被告無罪之判決，駁回檢察官在第二審之上訴
，已詳細說明其取捨證據及得心證之理由。對於起訴書所指事項
，併已逐一敘明：(1)公訴意旨認被告涉有前揭罪嫌，係以證人周
文宏、曹珍樹、高素蘭、蔡林富及廖素卿之證述；並有交通事故
調查報告表、現場圖、勘驗筆錄、相驗筆錄、相驗屍體證明書、
驗斷書及現場照片等可稽，以為論據。惟訊據被告，則堅決否認
有過失責任，辯稱：本件係因小貨車駕駛人高萬發突然跨越雙黃
線，從對向車道侵入伊之車道，侵入時雙方距離僅剩約十公尺，
伊雖即刻緊急煞車並往右閃避，但仍閃避不及，應無過失責任等
語。(2)依卷附道路交通事故調查報告表、現場圖及現場照片顯示
，兩車撞擊後地面所遺留之碎片、落土，大部分散落在被告行向
之車道內，高萬發所駕駛之小貨車其（在地面）刮擦痕起自被告
行向車道內，終止於所停之位置，而被告所駕駛之大客車，其煞
車痕則偏右遺留在其自己之車道內。兩車撞擊後之散落物，既大
部分落在被告行向車道內，高萬發所駕駛之小貨車於撞擊後之（
地面）刮擦痕復起自被告行向車道內，且被告大客車之煞車痕，
其起點距中心線二‧四公尺，並偏右止於邊線處，自難認本件車
禍，係被告跨越中心線侵入對向車道所致。(3)證人即天翔公司導
遊曹珍樹及乘客高素蘭、蔡林富、廖素卿等人亦一致證述，本件
肇事係高萬發之小貨車跨越雙黃線，被告之大客車行駛於自己之
車道，因閃避不及而與之發生對撞。本件經囑託台灣省台北縣區
車輛行車事故鑑定委員會鑑定，亦認兩車撞擊位置，係在大客車
之車道內。且上開鑑定委員會及台灣省車輛行車事故覆議鑑定委
員會之鑑定結果，亦一致認為：「一、高萬發駕駛自小貨車，行
經劃有分向限制線路段侵入來車道，為肇事原因。二、甲○○（
即被告）並無肇事因素」，有前揭鑑定機關之鑑定意見書、覆議
結果函在卷可查。則被告所辯本件車禍之發生，係因高萬發突然
自對向車道侵入其行向之車道而肇事，應屬實情，堪予採信。(4)
汽車駕駛人依規定遵守交通規則行車時，得信賴其他汽車駕駛人
亦能遵守交通規則，故關於他人違規行為所導致之危險，僅就可
預見，且有充足時間可採取適當之措施以避免結果之發生時，負
其責任，對於他人突發不可知之違規行為並無防止之義務。又刑
法上之過失犯，以行為人對於犯罪結果之發生按其情節應注意，
並能注意，而不注意者，始克相當，若事出突然，依當時情形，
不能注意時，縱有結果發生，仍不得令負過失責任。本件依被告
所供，當時其行車時速約五十公里（依道路交通事故調查報告表
記載，該路段之速限為時速五十公里），於發現高萬發之小貨車
跨越雙黃線時，雙方距離僅約十公尺。依時速五十公里計算，每
秒行進距離約十三點八八公尺，而被告於不到一秒之反應時間內
，已為緊急煞車並為偏右閃避之避讓行為，堪認被告已為必要之
措施。被告既已遵守交通規則行車，並信賴他人亦會遵守交通規
則，對於他人突然違規跨越雙黃線侵入車道之突發狀況，實無從
預見，況被告於發現時復已採取適當之緊急措施，猶無法避免結
果之發生，即不能令被告負過失責任。(5)被告駕駛之大客車，經
囑託檢驗測試其煞車結果，其總煞車力值為五八六三公斤，雖不
足合格標準之八七七五公斤。然該大客車之煞車系統為氣壓式，
駕駛人為緊急煞車後，煞車系統會卡住，而事故發生後之當天晚
上，天翔公司曾委託拖吊公司，將大客車拖吊至派出所，於拖吊
之前，須先將煞車鬆動，才能將大客車移離等情，業經向天翔公
司及當時受僱拖吊之游正義查證無訛。另向台灣區汽車修理工業
同業公會調查結果，亦認大客車之氣壓式煞車系統，於事故後無
法發動時，必須將煞車系統鬆開，車輛才能拖動，如不鬆開無法
拖動，故嗣後測試之煞車系統，可能與事故發生時之煞車狀況不
同。因此亦難認該大客車之煞車系統，於發生車禍當時有不正常
情形。(6)告訴人高浩順、乙○○雖指稱高萬發車道上接近中間線
處，留有「不明之煞車痕」，可能是被告於十公尺前發現高萬發
之小貨車時踩煞車，所留下之剎車痕，如果無訛，則本件肇事即
係被告之大客車侵入高萬發之車道云云。然而，本件車禍係發生
於八十九年一月二日下午三、四時許，當時並未發現該「不明之
煞車痕」，嗣檢察官於同年月四日上午十時許至肇事現場履勘時
，始出現有該「不明之煞車痕」，除據證人即到場處理之警員高
忠漢證述在卷外，並有勘驗筆錄及現場照片可查。嗣經檢察官先
後二次囑託台灣省台北縣區車輛行車事故鑑定委員會鑑定結果，
均認：兩車碰撞點應在原煞車痕地點位置，該不明輪痕不可能為
本件車禍所遺留，且輪痕終點與原煞車痕起點前後相對位置相近
，但左右距離超出車身後輪外側（二點四Ｍ）甚多，不可能同為
該大客車所留，有該鑑定委員會之覆函可憑。又被告駕駛之大客
車，其右前車輪輪胎寬度為二十五公分，右後側兩輪及左後側兩
輪寬度各約為五十八公分，兩輪內側間距十五公分，經檢察官再
依前揭數據檢同照片、現場圖、道路交通事故調查報告表等資料
，囑託台灣省台北縣區車輛行車事故鑑定委員會鑑定結果：被告
大客車原煞車痕，距離雙黃線二‧四公尺，雙黃線寬○‧三公尺
，依被告原煞車痕距雙黃線距離之二‧四公尺加計雙黃線寬度之
○‧三公尺，合計約二‧七公尺，與該「不明煞車痕」比對結果
，無論內側距離或其他相關數據，均明顯不符，且煞車痕亦無橫
向打滑之跡象，是縱將被告原肇事之大客車依循其煞車痕路徑往
後倒退，亦無在行進中留下該「不明煞車痕」於高萬發車道近雙
黃線處之可能。告訴人等依據該「不明煞車痕」、兩車撞擊後散
落物之位置及小貨車之拖地痕，推測係被告之大客車跨越雙黃線
肇事，並無任何確切事證或鑑定足以佐證，自難單憑其個人主觀
推測之詞，即認被告違規侵入對向車道。因認被告並無過失，本
件依檢察官提出之證據，既無從證明被告有過失責任，爰維持第
一審諭知被告無罪之判決等情綦詳。檢察官上訴意旨，對於原判
決所為前揭論斷，並未依據卷內資料，具體指摘有何違背法令情
形。且查：(一)、刑事訴訟法第一百六十一條已於九十一年二月八
日修正公布，其第一項規定：檢察官就被告犯罪事實，應負舉證
責任，並指出證明之方法。因此，檢察官對於起訴之犯罪事實，
應負提出證據及說服之實質舉證責任。倘其所提出之證據，不足
為被告有罪之積極證明，或其指出證明之方法，無從說服法院以
形成被告有罪之心證，基於無罪推定之原則，自應為被告無罪判
決之諭知（本院九十二年台上字第一二八號判例參照）。本件於
起訴時，修正之刑事訴訟法關於舉證責任之規定，已經公布施行
，檢察官迄未提出適合於證明被告犯罪事實之積極證據，並說明
其證據方法與待證事實之關係。原審經審理結果，對於卷內訴訟
資料，復已逐一剖析，參互審酌，仍無從獲得有罪之心證，因而
諭知被告無罪之判決，自不能任意指摘為違法。(二)、第三審為法
律審，應以第二審判決所確認之事實為判決基礎，故於第二審判
決後不得主張新事實或提出新證據而資為第三審上訴之理由（本
院七十三年台上字第五二三○號判例參照）。本件依據檢察官起
訴之事實，係認高萬發駕駛小貨車，由對向車道「跨越分向線行
駛」（即侵入對向車道者係高萬發，並非被告），被告之責任僅
在於疏未採取適當之安全措施。嗣經第一審判決被告無罪後，檢
察官提起第二審上訴時，亦未主張被告侵入高萬發之車道，且僅
請求查明當時狀況，被告是否確實無法避免及有無信賴原則之適
用（見原審上訴卷第十三頁、第三十頁、第六十七頁），迄更審
時仍主張「如起訴書所載」，及僅質疑被告於十公尺處看見高萬
發之小貨車時，「為何不馬上偏右」（見原審更(一)卷第二十三頁
、第九十三頁）。而本件車禍係高萬發跨越雙黃線，侵入被告之
車道肇事，被告於十公尺處發覺時，復已緊急煞車並為偏右閃避
之避讓行為，而為必要之措施，因認被告有信賴原則之適用，原
判決已詳為說明。檢察官迄事實審言詞辯論終結前，不曾主張被
告侵入高萬發之車道。其待上訴本院後，始提出新事實，主張被
告侵入高萬發之車道云云，自非適法之第三審上訴理由。檢察官
上訴意旨，仍執陳詞，徒就原判決已說明事項及屬原審採證認事
職權之適法行使，持憑己見而為不同之評價，且為單純事實之爭
執，顯與法律規定得為第三審上訴理由之違法情形，不相適合。
其上訴違背法律上之程式，應予駁回。
據上論結，應依刑事訴訟法第三百九十五條前段，判決如主文。
中　　華　　民　　國　九十六　年　 十二 　月　 二十 　日
                      最高法院刑事第十庭
                          審判長法官  謝　俊　雄
                                法官  陳　世　雄
                                法官  魏　新　和
                                法官  吳　信　銘
                                法官  徐　文　亮
      本件正本證明與原本無異
                                      書  記  官
中　　華　　民　　國　九十六　年　 十二 　月　二十五　日
                                                      Ｑ
